【裁判字號】    97,小上,99
【裁判日期】    971231
【裁判案由】    清償借款
【裁判全文】
臺灣臺中地方法院民事判決              97年度小上字第99號
上  訴  人  乙○○
            丙○○
            甲○○
被上訴人    中國信託商業銀行股份有限公司
法定代理人  丁○○
上列當事人間請求清償借款事件，上訴人對於中華民國97年10月
28日本院台中簡易庭97年度中小字第3524號第一審小額民事判決
提起上訴，本院判決如下：
    主    文
上訴駁回。
第二審訴訟費用新台幣壹仟伍佰元由上訴人連帶負擔。
    理    由
一、按對於小額程序之第一審裁判之上訴，非以其違背法令為理
    由，不得為之，民事訴訟法第436條之24第2項定有明文。而
    所謂判決違背法令係指判決不適用法規或適用不當，為同法
    第468條所明定，此亦為小額事件之上訴程序所準用，民事
    訴訟法第436條之32第2項定有明文者而言。又小額訴訟程序
    之第二審判決，依上訴意旨足認為上訴無理由者，得不經言
    詞辯論為之，民事訴訟法第436條之29第2款亦定有明文，合
    先敘明。
二、本件上訴意旨略以：本件被上訴人固依消費借貸法律關係為
    請求，惟上訴人係因繼承之法律關係而與上訴人有財產權之
    爭執，是本件訴訟仍屬民事訴訟法第403條第1項第11款之訴
    訟，應經強制調解程序，而原審於起訴前未先行調解，其判
    決顯然違背法令；又原審亦未審究被上訴人所主張之違約金
    是否過高，而逕予判決，亦屬違法，爰提起本件上訴，求予
    廢棄改判。
三、惟按因財產權發生爭執，其標的之金額或價額在新台幣50萬
    元以下者，於起訴前，應經法院調解，民事訴訟法第403條
    第1項第11款固有明文，然民事訴訟法第403條第1項復將同
    法第406條第1項各款所定情形作除外規定，是同法第406條
    第1項各款情形之事件自非屬於起訴前，須經法院強制調解
    之事件。本件被上訴人為金融機構，其本於消費借貸之法律
    關係對債務人之繼承人即上訴人為請求，屬同法第406條第1
    項第6款所列之事件，並非同法第403條第1項各款所列強制
    調解事件，是本件清償借款事件，無庸經調解程序，被上訴
    人逕行起訴，請求上訴人清償借款，於法並無不合。次按約
    定之違約金額過高者，法院得減至相當之數額，為民法第
    252條所明定，然此規定乃係賦與法院得依兩造所提出之事
    證資料，斟酌社會經濟狀況並平衡兩造利益而為妥適裁量、
    判斷之權限，非謂法院須依職權蒐集、調查有關當事人約定
    之違約金額是否有過高之事實，而因此排除債務人就違約金
    過高之利己事實，依辯論主義所應負之主張及舉證責任。況
    違約金之約定，為當事人契約自由、私法自治原則之體現，
    雙方於訂約時，既已盱衡自己履約之意願、經濟能力、對方
    違約時自己所受損害之程度等主、客觀因素，本諸自由意識
    及平等地位自主決定，除非債務人主張並舉證約定之違約金
    額過高而顯失公平，法院得基於法律之規定，審酌該約定金
    額是否確有過高情事及應予如何核減至相當數額，以實現社
    會正義外，當事人均應同受該違約金約定之拘束，法院亦應
    予以尊重，使符契約約定之本旨。本件上訴人於原審並未主
    張本件違約金有過高之情形，被上訴人復業於原審言詞辯論
    期日就逾期超過六個月部分之違約金請求縮減為按年息百分
    之二計算，且原審判決亦已就違約金之數額予以審酌，而關
    於違約金之酌減與否，係屬原審法院之職權行使，自無違背
    法令可言。綜上而論，本件原審判決並無違背法令，上訴人
    之上訴顯無理由，揆諸首揭法條規定，爰不經言詞辯論，逕
    以判決駁回之。
四、依民事訴訟法第436條之32第1項準用同法第436條之19第1項
    規定，第二審法院為訴訟費用之裁判時，應確定其訴訟費用
    額。查本件小額事件之第二審訴訟費用額為裁判費1,500元
    ，爰諭知如主文第二項所示。
五、據上論結，本件上訴為顯無理由，依民事訴訟法第436條之
    29第2款、第436之32第1、2項、第449條第1項、第436條之
    19第1項、第85條第2項、第436條之19，判決如主文。
中    華    民    國    97    年    12    月    31    日
                  民事第二庭    審判長  許秀芬
                                法  官  吳美蒼
                                法  官  林宗成
正本係照原本作成
本判決不得上訴。
中    華    民    國    97    年    12    月    31    日
                                書記官


司法院資訊處製作；財團法人民間司法改革基金會備份。
